【裁判字號】    91,上,463
【裁判日期】    920527
【裁判案由】    清償借款
【裁判全文】
臺灣高等法院民事判決  九十一年度上字第四六三號
    上  訴  人    甲○○○
    訴訟代理人    蘇千祿律師
    複代理人      張璧蘭
    被  上訴人    彰化商業銀行股份有限公司
    法定代理人    張伯欣
    訴訟代理人    鍾淑玲
右當事人間請求清償借款事件，上訴人對於中華民國九十一年三月二十六日臺灣台北
地方法院八十八年度訴字第四九三四號第一審判決提起上訴，本院判決如左：
    主      文
上訴駁回。
第二審訴訟費用由上訴人負擔。
    事實及理由
一、被上訴人之法定代理人原為蔡茂興，於上訴後變更為張伯欣，有公司變更登記表
    在卷為憑（見本院卷第一四七頁），其聲明承受訴訟，於法尚無不合，應予准許
    。
二、被上訴人起訴主張：上訴人邀同其母高許秀琴為連帶保證人，於民國（下同）八
    十三年四月六日向被上訴人借貸二筆借款（以下合稱系爭借款）：(1)借款金額新
    台幣（下同）二百七十萬元，約定借款期限為十五年，利息依年息百分之九．九
    計算，自八十三年四月六日起以每一個月為一期，共分一百八十期，按期於當月
    六日平均攤還本息。(2)借款金額三十萬元，約定借款期限為七年，利息按年息百
    分之一０．三五計算，自八十三年四月六日起，以每一個月為一期，共分八十四
    期，按期於當月六日平均攤還本息。並均約定如逾期償還時，全部債務視為到期
    ，除仍按上開利率計息外，逾期六個月以內部分，依上開利率一成，逾期超過六
    個月部分，依上開利率二成加計違約金。上訴人就(1)之借款自八十七年二月七日
    起即未依約還款，尚欠本金二百三十三萬六千三百七十一元；就(2)之借款自八十
    七年三月十二日起即未依約還款，尚欠本金十二萬九千一百六十三元，是依上開
    約定，系爭借款債務視為全部到期。又高許秀琴已於八十七年五月十三日死亡，
    全體繼承人均拋棄繼承，並經法院指定陳國堂律師為其遺產管理人，爰依消費借
    貸及連帶保證之法律關係，請求判命上訴人及陳國堂律師即高許秀琴之遺產管理
    人連帶如數清償等語。原審為被上訴人勝訴之判決，判命上訴人及陳國堂律師即
    高許秀琴之遺產管理人應連帶給付被上訴人二百四十六萬五千五百三十四元及如
    原判決附表所示之利息、違約金。被上訴人對於上訴人之上訴，則聲明上訴駁回
    。（原審共同被告陳國堂律師即高許秀琴之遺產管理人就其敗訴部分未提起上訴
    ）
三、上訴人則以：被上訴人所提出之借據及開戶資料上之簽名均非上訴人所為，應係
    高許秀琴盜蓋上訴人之印鑑章而擅自向被上訴人借款。又被上訴人就系爭借款並
    未與上訴人辦理對保程序，且上訴人並未收到被上訴人所交付之款項，亦未填寫
    任何取款憑條，被上訴人任意將上訴人帳戶內之款項轉帳支出予他人，顯見被上
    訴人本件請求為無理由等語，資為抗辯。原審為上訴人敗訴之判決，上訴人不服
    ，提起上訴，聲明：(一)原判決廢棄。(二)右廢棄部分，被上訴人在第一審之訴駁回
    。
四、本件被上訴人主張上訴人向其借貸系爭借款之事實，為上訴人所否認，是本件應
    審究者為兩造就系爭借款是否成立消費借貸契約？茲就此分述如下：
  (一)被上訴人主張上訴人於八十三年四月六日向其借用系爭借款之事實，業據提出借
    據、印鑑證明、抵押權設定契約書、他項權利證明書、債務清償證明、業務往來
    申請書、印鑑卡暨顧客資料卡、新開戶存款憑條等件為證（見原審卷第九、十、
    四一至四九頁），上訴人固否認上開借據其簽名及印章為真正，惟對於上開業務
    往來申請書、印鑑卡暨顧客資料卡之真正則不爭執（見原審第一六七、二００頁
    ）。查上訴人於原審自認其於花蓮區中小企業銀行中和分行（以下簡稱花蓮企銀
    ）所開立帳號00000000000號帳戶之印鑑卡上之簽名為真正（見原審
    卷第八一頁）；又上訴人於另案與台灣省合作金庫清償借款事件審理中，自認其
    於八十七年四月三十日向台灣省合作金庫借款一百六十萬元所簽訂之借據及授信
    約定書之簽名為真正（見原法院八十八年度訴字第二九一五號案卷八十九年三月
    十六日言詞辯論筆錄），該案承辦法院將該借據及授信約定書（參見本院卷第九
    二、九三頁），與上訴人於台灣省合作金庫汐止分行所開立帳號六二０五六四號
    存款帳戶之印鑑卡（八十七年四月二日及四月十四日各二紙，參見本院卷第九五
    、九六、一００至一０二頁）及印鑑掛失暨印鑑申請書（參見本院卷第九九頁）
    鑑掛失暨印鑑申請書之上訴人名義之簽名筆跡均相符，此有該鑑定通知書附卷可
    稽（參見原審卷第一五四頁），並經本院調閱原法院八十八年度訴字第二九一五
    號案卷查明無訛。而本院將系爭借款之借據、業務往來申請書、印鑑卡暨顧客資
    料卡，連同上開花蓮企銀之印鑑卡、台灣省合作金庫汐止分行之借據、印鑑卡、
    印鑑掛失暨印鑑申請書等件，送請兩造合意之鑑定機關即法務部調查局鑑定結果
    ，認上開文件之上訴人名義之簽名字跡筆劃特徵相符，此有該局九十二年一月二
    十二日調科貳字第０九二０００一五九八０號鑑定通知書在卷可按（見本院卷第
    一０九頁），足證系爭借款之借據上，上訴人名義之簽名為真正。且上訴人於原
    審亦陳稱：「當初訂約是被告（即上訴人）母親，之後才由代書拿如起訴狀內二
    百七十萬元借據來要被告簽名，說是幫母親的忙」，「我們承認有申請本件貸款
    」等語（見原審卷第一０五、一九九頁），是上訴人否認有向被上訴人借用系爭
    借款云云，並不足採。
  (二)被上訴人主張上訴人於八十三年三月二十八日簽立上開業務往來申請書、印鑑卡
    暨顧客資料卡，並向被上訴人申請開立帳號五一─0000000000號活期
    儲蓄存款帳戶之事實，業據提出上開業務往來申請書、印鑑卡暨顧客資料卡及新
    開戶存款憑條為證（見原審卷第一六七、一六八頁），而該業務往來申請書、印
    鑑卡暨顧客資料卡之上訴人簽名、印章為真正之事實，為上訴人所自認（見原審
    第二００頁），是上訴人否認有向被上訴人申請開立上開活期儲蓄存款帳戶云云
    ，亦不足採。
  (三)被上訴人主張其於八十三年四月六日分別將二百七十萬元及三十萬元撥入上訴人
    上開活期儲蓄存款帳戶之事實，業據提出放款支出傳票、轉帳收入傳票、八十三
    年四月份活期存款明細分類帳等件為證（見原審卷第一七一至一七五頁），堪信
    為真正。則被上訴人既將系爭借款金額撥入上訴人之上開存款帳戶內，該二筆款
    項即處於上訴人得自由處分之狀態，故應認自被上訴人將該二筆款項撥入上訴人
    之上開帳戶時起，即已將系爭借款交付予上訴人。又查，上開轉帳收入傳票係被
    上訴人將放款金額撥入上訴人帳戶所製作之憑證，為被上訴人之內部作業文件，
    並無須經上訴人簽章確認，是上訴人以上開轉帳收入傳票之文字非其筆跡，及其
    未於該轉帳收入傳票上簽章為由，而認被上訴人僅為數字登載，實際上並未交付
    借款云云，並不足取。又上訴人主張被上訴人於將系爭借款撥入上訴人之上開帳
    戶後，即將其中一百萬元轉帳予訴外人誌鵬企業有限公司（下稱誌鵬公司），將
    其中二百萬元轉帳予訴外人許陳絹子之事實，為被上訴人所不否認，惟被上訴人
    主張其係依上訴人之取款憑條及送款簿而為轉帳等語，並提出取款憑條及送款簿
    為證（見原審卷第一七六、一七七、一八八、一八九頁）。查依上開業務往來申
    請書、印鑑卡暨顧客資料卡記載：「申請人（即存戶）茲聲明與貴行之一切往來
    ，均以存戶立約印鑑或下列印鑑任憑壹式有效」，而上訴人對於其留存於該印鑑
    卡上之印文為真正之事實不爭執，已如前述，且其對於上開取款憑條上之印文與
    上開印鑑卡上之印文相符之事實亦不爭執（見原審卷第二一二頁），則被上訴人
    依該取款憑條而為轉帳作業，自無不合。上訴人雖主張上開取款憑條上之印章非
    其所蓋用，其上之文字及數字非其筆跡，且亦未領用該帳戶內之款項等語，惟依
    上開約定，被上訴人就上訴人帳戶內款項之提領作業，以核對取款憑條上所蓋用
    之上訴人印文是否與印鑑卡上所留存之印文相符，即為已足，至於實際領款之人
    是否為上訴人或經上訴人授權之人，則非所問，是上訴人此部分之主張縱然屬實
    ，亦不得據此即推認被上訴人上開轉帳作業有何違失，並進而否認被上訴人有交
    付借款之事實。至於誌鵬公司及許陳絹子是基於如何之事由而取得上開轉帳款項
    ，乃屬上訴人與誌鵬公司及許陳絹子間之紛爭，核與本件訴訟無涉，是上訴人聲
    請訊問承辦上開轉帳作業之被上訴人職員，以證明上開送款簿係由何人書寫而將
    上訴人帳戶內之款項轉出之事實，並聲請訊問誌鵬公司負責人及許陳絹子，以證
    明彼等何以取得上開款項之事實，均無調查之必要，爰不予傳訊，附此說明。
  (四)按稱消費借貸者，謂當事人約定，一方移轉金錢或其他代替物之所有權於他方，
    而他方以種類、品質、數量相同之物返還之契約，修正前民法第四百七十四條定
    有明文。本件上訴人簽訂上開借據向被上訴人借用系爭借款，而被上訴人亦已交
    付借款予上訴人，已如前述，是兩造間即成立消費借貸契約。至於對保程序並非
    消費借款契約之成立或生效要件，是縱上訴人主張被上訴人就系爭借款並未與上
    訴人進行對保之事實確屬實在，亦不影響本件消費借貸契約之有效成立。故上訴
    人聲請訊問系爭借款之對保人員，以證明被上訴人就系爭借款未與上訴人進行對
    保之事實，依上開說明，即無調查之必要，爰不予傳訊，併此敘明。
  (五)被上訴人主張上訴人為擔保系爭借款債務，提供其所有坐落台北市○○路○段二
    ０七巷十三弄四號二樓之房屋及其基地，於八十三年三月三十一日設定本金最高
    限額三百六十萬元之抵押權予被上訴人之事實，並提出印鑑證明、抵押權設定契
    約書、他項權利證明書等件為證（見原審卷第四一至四四頁）；上訴人則辯稱：
    其並未請領上開印鑑證明，亦未於抵押權設定契約書上蓋章，本件實係高許秀琴
    盜用上訴人之印鑑章，並偽造上訴人之簽名，將上訴人所有上開不動產設定抵押
    權予被上訴人，且上訴人之
    竟持該無效之
    查，上訴人此部分主張之事實縱然屬實，亦係被上訴人就上訴人所有上開房地是
    否合法取得抵押權之爭執，核與本件消費借貸契約之成立並無必然之關係，是上
    訴人據以主張本件消費借貸關係不存在云云，並不足取。
五、綜上所述，兩造間就系爭借款成立消費借貸契約。又被上訴人主張上訴人就二百
    七十萬元之借款，自八十七年二月七日起即未依約還款，尚欠本金二百三十三萬
    六千三百七十一元；就三十萬元之借款，自同年三月十二日起即未依約還款，尚
    欠本金十二萬九千一百六十三元之事實，業據提出為上訴人所不爭之放款帳戶資
    料表為證（見本院卷第三三至三五頁），堪信為真正。從而，被上訴人依消費借
    貸之法律關係，請求上訴人給付積欠之本金及約定之利息、違約金，即為有理由
    ，應予准許。原審判命上訴人如數給付，於法並無不合，上訴意旨指摘原判決不
    當，求予廢棄改判，為無理由，應予駁回。
六、據上論結，本件上訴為無理由，依民事訴訟法第四百四十九條第一項、第七十八
    條，判決如主文。
中      華      民      國    九十二      年    五      月    二十七    日
                                民事第十四庭
                                    審判長法  官  張  劍  男
                                          法  官  蔡  芳  齡
                                          法  官  彭  昭  芬
右正本係照原本作成。
如不服本判決，應於收受送達後二十日內向本院提出上訴書狀，其未表明上訴理由者
，應於提出上訴後二十日內向本院補提理由書狀（均須按他造當事人之人數附繕本）
上訴時應提出委任律師或具有律師資格之人之委任狀；委任有律師資格者，另應附具
律師資格證書及釋明委任人與受任人有民事訴訟法第四百六十六條之一第一項但書或
第二項（詳附註）所定關係之釋明文書影本。
中      華      民      國    九十二    年      五      月    二十七    日
                                          書記官  丁  華  平
附註：
民事訴訟法第四百六十六條之一（第一項、第二項）：
對於第二審判決上訴，上訴人應委任律師為訴訟代理人。但上訴人或其他法定代理人
具有律師資格者，不在此限。
上訴人之配偶、三親等內之血親、二親等內之姻親，或上訴人為法人、中央或地方機
關時，其所屬專任人員具有律師資格並經法院認為適當者，亦得為第三審訴訟代理人
。


司法院資訊處製作；財團法人民間司法改革基金會備份。
